【裁判字號】    99,裁,1834
【裁判日期】    990819
【裁判案由】    空氣污染防制法
【裁判全文】
最  高  行  政  法  院  裁  定
                                      99年度裁字第1834號
上  訴  人  強毓工程有限公司
代  表  人  甲○○
被 上訴 人  臺中市政府
代  表  人  乙○○
上列當事人間空氣污染防制法事件，上訴人對於中華民國99年5
月31日臺中高等行政法院98年度簡字第171號判決，提起上訴，
本院裁定如下：
    主  文
上訴駁回。
上訴審訴訟費用由上訴人負擔。
    理  由
一、對於適用簡易程序之裁判提起上訴，須經本院許可，且該許
    可以訴訟事件所涉及之法律見解具有原則性者為限，行政訴
    訟法第235條定有明文。所謂法律見解具有原則性，係指該
    事件所涉及之法律問題意義重大，而有加以闡釋之必要情形
    而言，非以其對於該訴訟當事人之勝敗有無決定性影響為斷
    ；例如對行政命令是否牴觸法律所為之判斷，或就同類事件
    高等行政法院所表示之見解相互牴觸，有由本院統一法律上
    意見或確認其意見之必要情形屬之。
二、緣上訴人承攬臺灣電力公司臺中區營業處發包之「中擴741
    號臺中市○○○道路○○○路預埋工程（第一標）」，經被
    上訴人所屬環境保護局（下稱臺中市環保局）於民國98年5
    月4日15時45分至16時5分派員前往上開工程施工工地（位於
    臺中市○○區○○○道路工程（4-1））稽查，發現該工程
    車行路徑因無適當防制措施，且工地施工面執行灑水等防制
    措施不足，致塵土飛揚造成環境污染，違反空氣污染防制法
    第31條第1項第2款規定，案由被上訴人依同法第60條規定，
    裁處新臺幣（下同）10萬元罰鍰。上訴人不服，提起訴願，
    遭決定駁回，遂提起本件行政訴訟。經原審法院適用簡易程
    序駁回其訴，上訴人仍不服提起上訴，主張略以：上訴人為
    營造單位，如有違反空氣污染防制法第31條第l項第2款情事
    ，究係適用本法第60條第1項前段或後段規定，如係適用前
    段規定，裁處10萬元則屬最高額罰鍰；如係適用後段規定，
    則10萬元則屬低額，依原處分顯係將本件適用該條後段規定
    。然該項後段規定之裁罰對象僅限為「工商廠、場」（按即
    工廠、商場），始得裁處10萬元以上100萬元以下罰鍰。該
    法之所以加重處罰「工商廠、場」，旨在「工商廠、場」等
    具固定場所，如有空氣污染發生，有長期發生危害國人健康
    之可能。上訴人既為短期工程之承包商，並非係「工商廠、
    場」甚明，故原處分機關適用該條後段規定顯有違誤。又如
    依該項前段論處10萬元之罰鍰乃屬最高額，原審法院亦認定
    上訴人僅係未考量天候狀況、調整灑水頻率、保持地面濕潤
    等過失之責，並非全然毫無防制空氣汙染等不作為，有無違
    反比例原則。再言，原審僅係單憑採證照片及工地工頭陳仲
    偉之簽名，即認被上訴人所述為真，而被上訴人所指污染行
    為即係指工地黃土地面裸露、佈滿塵土，以目視明顯可見車
    輛行駛工程路徑引起塵土飛揚，散布於空氣中。然上訴人乃
    於原審爭執「特三號道路工程」並非由其施作，故上情縱為
    屬實，上訴人亦非污染行為人，此觀上訴人所承攬為「中擴
    741號臺中市○○○道路○○○路預埋工程（第一標）」，
    該電力管路施作範圍僅為長3,500公尺，寬約1公尺之道路，
    整體道路工程則非上訴人施作範圍，與被上訴人所指「系爭
    工程」並非相同，復觀上開照片顯示黃土地面裸露、佈滿塵
    土等情，乃佔大部分路寬40公尺之路面部分，與上訴人僅就
    路寬l公尺部分施作管線工程，其餘部分並非上訴人所承攬
    等情即知，上訴人僅係道路工程中負責管線工程之承包商，
    無就整體道路工程負全部責任之理，況系爭污染行為未經被
    上訴人舉證證明確係上訴人所為，更無令探究故意過失之必
    要。被上訴人稽查時必須確認污染源之施工區範圍，原審亦
    應依職權調查證據，竟未予調查特三號道路工程實際承攬人
    為何人，亦未經言詞辯論而為判決，有違行政訴訟法規定云
    云。本院經核上訴意旨，乃上訴人以其對法律上見解之歧異
    ，就原審取捨證據、認定事實、適用法律之職權行使，指摘
    其為不當，且無涉法律見解具有原則上之重要情事，有由本
    院統一法律上意見或確認其意見之必要情形。上訴人提起上
    訴，不合首揭規定，不應許可，其上訴難謂合法，應予駁回
    。
三、依行政訴訟法第249條第1項前段、第104條、民事訴訟法第
    95條、第78條，裁定如主文。
中    華    民    國    99    年    8     月    19    日
                    最高行政法院第六庭
                        審判長法官  吳  明  鴻
                              法官  林  茂  權
                              法官  侯  東  昇
                              法官  劉  介  中
                              法官  黃  秋  鴻

以  上  正  本  證  明  與  原  本  無  異
中    華    民    國    99    年    8     月    20    日
                              書記官  王  福  瀛

司法院資訊處製作；財團法人民間司法改革基金會備份。
